【裁判字號】    89,訴,405
【裁判日期】    900913
【裁判案由】    毒品危害防制條例
【裁判全文】
台灣苗栗地方法院刑事判決                          八十九年度訴字第四五號
    公  訴  人  臺灣苗栗地方法院檢察署檢察官
    被      告  戊○○
    選任辯護人  周敬恆
右列被告因違反毒品危害防制條例案件，經檢察官提起公訴（八十九年度偵字第二八
○八號），本院判決如左：
    主  文
戊○○無罪。
    理  由
一、本件公訴意旨略以：戊○○基於意圖營利非法販賣第二級毒品安非他命之概括犯
    意，自民國八十九年一月間起至同年三月六日止，在苗栗縣大湖鄉鄉公所前及同
    鄉大湖地政事務所前之停車場處，以每小包安非他命新台幣（下同）一千元之價
    格，連續販賣安非他命予甲○○約七、八次；復基於同前意圖營利非法販賣安非
    他命之概括犯意，自同年三月中旬起至同年四月間止，在苗栗縣大湖鄉○○村○○路七五號住處或同鄉靜湖村十八號丙○○住處等處，以每次一千元之代價，連
    續販賣安非他命予丙○○二次；再承上開意圖營利非法販賣安非他命之概括犯意
    ，於同年四月間，在苗栗縣大湖鄉○○村○○路七五號其住處附近或同鄉○○村
    ○○路育英巷三一號乙○○住處等處，以每包安非他命一千元之價格，連續販賣
    安非他命予乙○○二次。戊○○另基於轉讓第二級毒品安非他命之犯意，於同年
    三月間之某日，在苗栗縣大湖鄉○○村○○路七五號其住處，無償轉讓安非他命
    一小包予丙○○施用。嗣分別於同年三月七日下午三時三十分許、同年四月十八
    日上午十時二十分許及同年五月十一日下午五時許，為警在苗栗縣大湖鄉○○村
    ○○路五號甲○○住處、同鄉○○村○○路育英巷三一號乙○○住處及同鄉靜湖
    村十八號丙○○住處，分別查獲甲○○持有安非他命一‧六公克及吸食器一組、
    乙○○持有安非他命○‧七公克及丙○○持有吸食器一，而知悉上情，因認戊○○涉有販賣第二級毒品及轉讓第二級毒品等罪嫌云云。
二、犯罪事實應依證據認定之，無證據不得推定其犯罪事實，刑事訴訟法第一百五十
    四條定有明文。所謂犯罪事實之證據，係指足以認定被告確有犯罪行為之積極證
    據而言，該項證據自須適合於被告犯罪事實之認定，始得採為斷罪資料；且認定
    不利於被告事實，須依積極證據，苟積極證據不足為不利於被告之認定時，即應
    為有利於被告之認定，更不必有何有利之證據；如未能發現相當證據，或證據不
    足以證明，自不能以推測或擬制之方法，以為裁判之基礎；認定犯罪事實所憑之
    證據，雖不以直接證據為限，然而無論直接或間接證據，其為訴訟上之證明，必
    須達於通常一般人不致有所懷疑，而得確信其為真實之程度，始得據為被告有罪
    之認定，倘其證明尚未達到此一程度，而有合理之懷疑時，尚難作為被告有罪認
    定之基礎，最高法院二十九年上字第三一○五號、三十年上字第八一六號、四十
    年台上字第八六號、七十六年台上字第四九八六號判例可資參照。又共同被告，
    或與被告具有共犯關係或其他犯罪上關聯之證人，其所為不利於己之陳述，固得
    採為其他共同被告犯罪之證據，但此項不利之陳述，須無瑕疵可指，且就其他方
    面調查，又與事實相符者，始得採為其他共同被告犯罪事實之認定。蓋以被告之
    自白得為證據者，依刑事訴訟法第一百五十六條第一項規定，須非出於強暴、脅
    迫、利誘、詐欺、違法羈押或其他不正之方法，且與事實相符者，始足當之。又
    依同條第二項規定，被告之自白，不得作為有罪判決之唯一證據，仍應調查其他
    必要之證據，以查其是否與事實相符。立法目的旨在以補強證據擔保自白之真實
    性，亦即以補強證據之存在，藉之限制自白在證據上之價值，防止偏重自白，發
    生誤判之危險。以被告之自白，作為自己犯罪之證明時，尚有此危險；以之作為
    其他共同被告之罪時，不特在採證上同有虛偽性之危險，且難免有嫁禍他人而為
    虛偽供述之虞。況施用毒品之人供出毒品來源因而破獲者，依毒品危害防制條例
    第十七條規定，既得邀減其刑，為擔保其所為不利於其他共同被告之陳述之真實
    性，尤應有足以令人確信其陳述為真實之補強證據；倘施用毒品者之指證，其真
    實性仍有合理之懷疑存在時，在此項合理之懷疑未澄清前，自不能遽為有罪之判
    斷，茲所謂其他必要之補強證據，即在排除此項合理之懷疑，使之達於可得確信
    之程度，否則即應為被告有利之認定，此亦為刑事訴訟法第一百五十四條，犯罪
    事實應依證據認定之證據裁判原則，及因保障被告人權，無罪推定原則之所在，
    此項刑事訴訟基本原則，不能因販賣毒品行為之交易期間短暫、交易方法隱密、
    交易對象單純，致查獲不易、搜證困難等原因而放棄，或減低對於犯罪構成要件
    應予嚴格證明之堅持，此項基本原則應為法官證據證明自由判斷職權行使限制，
    亦有最高法院九十年度台上字第二二九八號、九十年度台上字第三一一號判決可
    供參照。
三、查公訴人認被告戊○○有前揭販賣及轉讓第二級毒品罪嫌，無非以右揭事實，業
    據施用毒品者甲○○、丙○○、乙○○於警訊及偵查時所為毒品來源供述，為其
    所憑論據。
四、訊據被告戊○○堅決否認有右揭販賣及轉讓安非他命之犯行，辯稱：其與甲○○
    、丙○○間確存有糾紛嫌隙，甲○○雖是其從小認識的鄰居，惟於八十九年二月
    間因甲○○向其借錢打電動玩具，遭其所拒，曾發生口角；丙○○係其高中同學
    ，丙○○於八十九年四月間曾向其家人借用車牌號碼ＬＴ–一三八一號自用小客
    車，於行經苗栗市途中與他人發生車禍造成該車受損，經被告父母修理該車花費
    八萬餘元之修理費用，被告與其父母曾屢次向丙○○催討修車修理費用，丙○○
    不予置理，最後由丙○○之父母代為賠償八萬元，雙方於發生此汽車修復費用賠
    償事宜後，即鮮有往來。至乙○○則患有精神疾病，且因罹有精神疾病而提早退
    伍，平日自言自語遊盪街頭，是其三人所言，不無挾怨藉機構陷被告之虞；況警
    方曾於八十九年六月十四日前往被告住處搜索，均未查獲任何安非他命，或吸食
    器，或分裝、秤量安非他命之工具；另丙○○係趁其熟睡之際，自行取出被告之
    安非他命施用，被告事先並不知情，足認被告並無販賣及轉讓安非他命之犯行等
    語。經查：
  (一)按刑事訴訟目的重在發現實體真實，其手段應合法正當，以保障人權。刑事訴訟
    法已於七十七年一月二十一日增訂第一百條之一第一、二項、第一條之二，規定
    ：「訊問被告，應全程連續錄音；必要時並應全程連續錄影。但有急迫情況且經
    記明筆錄者，不在此限。」、「筆錄內所載之被告陳述與錄音或錄影之內容不符
    者，除有前項但書情形外，其不符之部分，不得作為證據」、「本章之規定於司
    法警察官或司法警察詢問犯罪嫌疑人時，準用之。」，其修正理由乃因司法警察
    官或司法警察之詢問筆錄，在刑事訴訟程序中，時有被告或辯解非其真意，其辯
    解遭受刑求，屢遭質疑，為建立詢問錄之公信力，以擔保程序之合法，因此詢問
    過程應全程連續錄音並錄影，並應於一定期間內妥為保存，偵審機關如認為有必
    要時即可調取勘驗，以期發現真實，並確保自白之任意性。該條立法目的應係藉
    由錄音錄影之實施，將舉證責任倒置，使過去被告須反證其自白不具任意性，改
    為應由偵查機關證明被告自白出於任意性，以保障程序正義。是該規定應屬強制
    規定，如有違反，其筆錄依法不得作為證據。查證人甲○○於本院審理時陳稱：
    其於警、偵訊時所言不實，因搜索的警員騙其說是被告指認其有毒品，其才供稱
    毒品係向被告購買等語，為查明甲○○於警訊時之陳述是否出於其真意，本院向
    苗栗縣警察局大湖分局調取該警訊錄音帶，該分局於九十年五月二十四日以（九
    十）湖警刑字第三五三七號函復：徐慶紹（炤）、乙○○等二人之警訊錄音帶，
    經調卷未獲，茲因本組廳舍修繕搬遷中可能遺失等語，另證人即製作甲○○警訊
    筆錄之苗栗縣警察局大湖分局警員丁○○則到庭證稱：警訊時並無特殊或急迫情
    況，製作筆錄時，因機器故障，沒有錄到音等語（見本院九十年八月九日訊問筆
    錄），衡情證人丁○○既係詢問甲○○之警員，則其證稱未錄到音等語自較可採
    ，是甲○○於警訊時之自白，既無特殊或急迫情形，卻未經錄音，依照上開說明
    ，該警訊筆錄即無證據能力，已不得作為認被告犯罪之證據至明。而證人乙○○
    亦於本院九十年三月十五日審理時供稱警訊筆錄是警員自己做的，其未看過筆錄
    等語，經本院調取該警訊錄音帶，依照上揭苗栗縣警察局大湖分局之函復，該警
    訊錄音帶業已下落不明，致本院無從勘驗該警訊錄音帶以查明乙○○於警訊時是
    否自白供出毒品來源，依上開說明，乙○○之警訊錄音帶既因警察機關未妥善保
    存而遺失，無從證明乙○○於警訊時之自白係出於自願性，則其警訊筆錄亦無證
    據能力，不能採為判決基礎，先此敘明。
  (二)又證人甲○○於偵查時固證稱：「我大約在八十九年一月份開始向他（即被告戊○○）購買安非他命約七、八次，平均三、四天會向他買一次，我都是在大湖鄉
    公所前面或是在戊○○他對面的大湖地政事務所的停車場向他購買安非他命，之
    前每次買一千元，一小包不到一公克，：：：八十九年三月六日我向他買安非他
    命，隔天三月三日警察到我家搜索查獲」（見偵查卷第四五反面、第四六頁）、
    「我的安非他命都是向戊○○買的，（問：如何知道戊○○有在賣安非他命？）
    是聽同村有在吸安非他命的人說的，（問：如何連絡戊○○購買安非他命？）我
    都是打他行動電話給他，再連絡地點）」等語（見偵查卷第五九頁反面），於本
    院審理時則改稱：未向被告買過安非他命，但曾與被告一起前往東山保齡球館向
    不詳真實姓名年籍之成年男子「小林」購買安非他命約七、八次，警訊及偵查時
    所言不實，因其與被告於八十九年三月六日共同前往東山保齡球館向「小林」購
    買安非他命，翌日即遭警方前往其住處搜索且查獲其施用安非他命，懷疑係遭被
    告陷害才如此說等語（見本院九十年三月二十日訊問筆錄）；另證人乙○○於偵
    查時固證稱：「我是在八十九年四月初向戊○○買的，我向他買過兩次，一次是
    他拿到我家，另一次是在戊○○家附近交易，一次買一千元一小包，：：：（問
    ：如何知道戊○○有安非他命？）我們認識很久了，他有向我說過，他身上有安
    非他命」等語（見偵查卷第五四頁反面、第五五頁），惟其於本院審理時則改稱
    ：未曾向被告買過安非他命，偵查時之供述，因其當時精神不好，不知道為何如
    此說等語（見本院九十年六月二十八日訊問筆錄），是證人甲○○、乙○○於偵
    查時及審理時之供述前後不一，其真實性已有可疑。縱認甲○○、張國於偵查時
    所言為真，惟按毒品危害防制條例第十七條規定，犯第四條第一項至第三項、第
    五條第一項至第三項、第六條第一項至第三項、第七條第一項至第三項、第八條
    第一項第一項至第三項、第十條或第十一條第一項、第二項之罪，供出毒品來源
，因而破獲者，得減輕其刑，查證人甲○○、乙○○均係因涉嫌犯毒品危害防制
    條例第十條第二項之施用毒品罪為警查獲，有九十年度毒偵字第九一八號、第一
    四四二號偵查卷可參，則甲○○、乙○○於偵查時證述所施用之安非他命係向被
    告戊○○購買，係屬有利己之供述，依照上揭最高法院判決意旨，尚不能僅憑其
    二人證言為被告有販賣安非他命事實之認定。
  (三)另證人丙○○之警訊筆錄雖記載：「問：你與戊○○是何關係？為何知道他有販
    賣安非他命，他有無販賣或提供安非他命給條吸食？答：是朋友關係，因他住家
    的時很多電話並聽人家說他有販賣安非他命，他在我家期間我有看到他持有安非
    他命置放在鋏（夾）鍊袋內一小包一小包的，他沒有販賣安非他命給我，但有提
    供安非他命給我吸食。問：他提供安非他命給你幾次、何時何地？答：二次，於
    八十九年三月中旬詳細日期已忘了，均在他家二樓房間內吸食」等語（見偵查卷
    第十四頁及其反面），惟證人丙○○於本院審理時供稱警訊筆錄內容與其所言不
    符等語，經本院向苗栗縣警察局大湖分局調取丙○○之錄音帶後，經勘驗結果，
    除丙○○未提及夾鍊袋外，其餘均與警訊筆錄相符，依上開說明，丙○○於警訊
    時既未提及夾鍊袋，則關於此部分之警訊筆錄不得採為證據。嗣丙○○於偵查時
    則改稱：戊○○從八十九年三月中旬提供其安非他命三次，有時在戊○○家，有
    時在其住處，最後一次是在四月間，第一次戊○○沒有收錢，第二、三次每次收
    一千元等語（見偵查卷第四六頁），於本院審理時又改稱：未向戊○○買過安非
    他命，曾至戊○○住處，在其睡覺時，自行拿取其安非他命施用，約三次，戊○○沒有收錢，偵訊時因為緊張才說有收錢等語（見本院九十年二月八日訊問筆錄
    ）。查丙○○於警訊時所謂見被告戊○○有很多電話及聽人家說他有在販賣安非
    他命等語，或屬丙○○個人意見之詞，或屬傳聞證據，均無證據能力，不足採信
    ；至丙○○於警訊時供稱被告戊○○於八十九年三月中旬曾無償提供其安非他命
    二次，復於偵查時改稱戊○○於八十九年三、四月間曾提供其安非他命三次，第
    一次沒有收錢，第二、三次均是以一千元之價格購買，於本院時審理時則改稱係
    在八十九年三月至五月間，至戊○○住處，在戊○○睡覺之際，自行取用安非他
    命三次等語，核其所言，關於戊○○提供其安非他命之時間、次數及有無對價先
    後不一是否可信，即有可疑。縱認丙○○所言為真，因證人丙○○係因涉嫌毒品
    危害防制條例第十條第二項之施用第二級毒品罪為警查獲，有八十九年毒偵字第
    一四四二號查卷宗附卷可稽，則其證述所施用之第二級毒品係被告所提供，屬有
    利於己之供述，依照上揭最高法院判決意旨，亦不能專憑其證言為被告有販賣、
    轉讓安非他命事實之認定。
  (四)此外，警方於八十九年六月十四日依乙○○、丙○○之指述，以搜索有關毒品之
    證據為由，向臺灣苗栗地方法院檢察署檢察官聲請搜索被告戊○○苗栗縣大湖鄉
    ○○村○鄰○○路七五號及其身體，經檢察官核准後，於當日十九時十五分許實
    施搜索完竣，未有發現違法應扣押之物品，有八十九年度聲字第五二四號偵查卷
    附卷可憑，而甲○○、乙○○分別係於八十九年三月七日十六時許、八十九年四
    月十八日十時五十分許供出向被告戊○○購買安非他命，丙○○則係於八十九年
    五月十一日二十時二十分許供出被告曾提供其安非他命二次，亦有八十九年度毒
    偵字第四八八號、第九一八號、第一四四二號偵查卷附卷可參，顯見警方並未根
    據甲○○供出之毒品來源向檢察機關申請搜索票，嗣警方雖依據乙○○、丙○○
    關於毒品來源之供述，向檢察機關申請搜索票前往被告戊○○住處實施搜索，然
    並未扣得任何安非他命，亦未扣得任何供販賣安非他命之工具，諸如電子秤或空
    塑膠夾鏈袋等物品，無從佐證證人甲○○、乙○○在偵查中之指證及證人丙○○
    於警訊、偵查及本院審理中之指證與事實相符。
  (五)綜上所述，被告戊○○被訴販賣、轉讓安非他命罪嫌，應屬不能證明，此外，復
    查無其他積極證據足以證明被告戊○○有何販賣安他命之犯行，故應為無罪之諭
    知。
據上論斷，依刑事訴訟法第三百零一條第一項，判決如主文。
本案經檢察官黃智勇到庭執行職務。
中    華    民    國      九十      年      九      月      十三        日
                                臺灣苗栗地方法院刑事第二庭
                                    法  官  陳  慧  萍
右正本證明與原本無異。
如不服本判決，應於送達後十日內向本院提出上訴狀(須附繕本)，上訴於台灣高等法
院台中分院。
                                    書記官  陳  建  分
中    華    民    國      九十      年      九      月      十三        日


司法院資訊處製作；財團法人民間司法改革基金會備份。
